【裁判字號】    89,簡上,10
【裁判日期】    891220
【裁判案由】    返還保證金
【裁判全文】
臺灣高雄地方法院民事判決  八十九年度簡上字第一○號
    上  訴  人    長松休閒事業股份有限公司
    法定代理人    乙○○
    訴訟代理人    林慶雲律師
                  楊靖儀律師
                  許瑜容律師
    複  代理人    侯勝昌律師
    被上訴人      巴堂企業股份有限公司      設高雄市○○路三九號
    法定代理人    甲○○      .
    訴訟代理人    馮明雄律師
右當事人間請求返還保證金事件，上訴人對於中華民國八十八年十一月十九日本院高
雄簡易庭八十八年度雄簡字第一八三五號第一審判決提起上訴，本院判決如左：
    主      文
上訴駁回。
第二審訴訟費用由上訴人負擔。
    事      實
甲、上訴人方面：
一、聲明：求為判決：
  (一)原判決廢棄。
  (二)被上訴人在第一審之訴及假執行之聲請均駁回。
  (三)第一、二審訴訟費用均由被上訴人負擔。
二、陳述：除與原判決書記載者相同，茲予引用外，補稱：
  (一)上訴人所經營之太樸聯誼會僅對會員及與會員同行之人開放，未對廣大開放，目
    的在提供會員高級舒適之服務，其內部設施如三溫暖健康中心，機器健身室所有
    時段及四十八樓咖啡廳每星期一至星期五之時段等，均屬免費使用，而聯誼會附
    設餐廳、美容理髮中心、酒吧、咖啡室等之使用雖有收費，但因使用對象均限定
    於會員及同行者，故一般俱樂部之經營，除須具備雄厚之財力外，亦對會員退會
    、轉讓設限，以免在未達一定會員數量前，因會員自由轉讓，影響新會員之招募
    ，波及聯誼會之正常營運，而損及會員收益，故本於此等理由，對於會籍轉讓設
    限，俾維持聯誼會之正常運作，以障會員權益，此限制之規定不但無悖誠信原則
    ，對於被上訴人亦無顯失公平之情。
  (二)依會章第十七條第三款明定「接獲有關通知後，並於會籍已達滿額者，本會有權
    將會籍轉讓本會認為適合之申請人選」，而依會章第十四條亦明定為「本會之註
    冊會籍數目為一千五百個」。準此，聯誼會就會員之轉讓、退會須滿額後方可為
    之規定，並非無此限制，原審認會員轉讓、退會並不以會籍滿籍時為限，恐有誤
    會。
  (三)會員入會時，有繳交入會費暨保證金，每月並繳付使用費，入會費為買受聯誼會
    會員資格之對價，使用月費，則為每月使用聯誼會設施之對價，而保證金因會員
    入會後成為會員後，除享有使用俱樂部設施之權利外，尚負有義務，如為維持俱
    樂部之永續經營，負有不隨意退費之義務。保證金之存在作用，除擔保會員之消
    費及其他行為造成聯誼會之損失賠償擔保外，亦在擔保聯誼會之運作不息，惟該
    保證金數額不固定，此為會章規定須達會籍額，方能以轉籍方式退會之立法目的
    所在，否則任由會員辭退會籍，則聯誼會之運作成本不足，豈不對未退會之會員
    更不利？此為保證金之置考量所在，亦為入會費與保證金性質不同所在。
  (四)被上訴人於入會時領有申請表格暨入會申請書，上訴人公司亦於八十二年二月正
    式就規章印制成會章，會章第十七條會籍轉讓或退會之規定與入會表格，二內涵
    相同，乃為相互補充之規定，而依申請表格中明示「會籍轉讓必須在聯誼會籍滿
    額（即一千五百個會籍）後才能申請，會員如需轉讓會籍須事先以書面通知聯誼
    會，當承讓會員確定後，該新會員所繳付之會員保證金，聯誼會將悉數付給退會
    會員，基於尊重會員，倘聯誼會於接獲轉讓會籍通知二個月內，仍未取得合適承
    讓人，申請轉讓者可立即退會，其後將沒有責任繳付有關會籍之月費。退會會員
    有權聯誼會找到新承讓會員後，獲退還上述之保證金，在不侵犯上述欲辭退或轉
    讓會籍之會員權利情況下，任何會員可於任何時間，無須按照上述程序而自行辭
    退會籍，惟屬該等情況下，該會員將不獲發還任何部分之入會費及保證金」，除
    上訴人尚未達一千五百個會籍人數，且被上訴人並未依申請表格或會章規定之程
    序辦理退會。準此，依申請表格或會章之規定，被上訴人逕自片面終止契約，顯
    未合於兩造契約約定合意終止契約之規定。
  (五)被上訴人於八十二年十月九日以巴堂建設實業股份有限公司名義加入上訴人所經
    營之聯誼會，會籍編號為ＣＡ－５３１號及ＣＢ－５３１號，於八十三年十月六
    日以傳真信函通知上訴人巴堂建設實業股份有限公司改組，並將該編號ＣＡ－５
    ３１號會籍轉讓予訴外人曾繼輝，同時被上訴人再以巴堂企業股份有限公司名義
    加入聯誼會，會籍編號為ＳＣ－八五一號，故難認被上訴人對上訴人會籍轉讓、
    退會等限制規定豈有不知之理。
三、證據：除援引原審立證方法外，另提出入會申請書二份及聲明書一份為證。
乙、被上訴人方面：
一、聲明：求為如判決主文所示。
二、陳述：除與原判決書記載者相同，茲予引用外，補稱：
  (一)按會員入會時，須繳納入會費及保證金，每月又須繳付月費，三種費用性質顯然
    不同。入會費為取得會員之代價，於退會時不得請求返還，月費則為每月使用聯
    誼會之對價，縱使會員沒有使用設施亦須繳納，至於保證金則為會員具有會員資
    格期間，如未按時繳付月費或有其他消費行為及可歸責於會員之事由致成聯誼會
    之損失須負擔損害賠償責任時，預作為該等賠償費用之擔保，而與會員資格及使
    用設施之對價無關。
  (二)參酌會章第十七條第五款規定「當本會取錄合適之會籍承讓人時，除非辭退會籍
    者尚積欠本會任何款項，否則本會將支付其等值於新加入會員所繳付之會員保證
    金之金額」及其係以「保證金」稱之等情益明。故上訴人主張會員入會後，除享
    有使用俱樂部設施之權利外，尚負有維持俱樂部永續經營之義務，所以負有不隨
    意退還保證金之義務云云，純屬無稽之談。查會員並非經營俱樂部之股東或經營
    者，何需負擔永續經營之義務，會員係消費者與經營者立於對等地位，要消費或
    不消費有自絕對自由，並不擔保俱樂部經營者永續經營及賺錢，故上訴人之主張
    ，顯不可採。
  (三)證人劉國光於本院八十八年度簡上字第三三七號確認債權不存在民事事件審理中
    ，固證稱「申請表格是申請入會時一併給申請者，入會申請表收回內部作業，申
    請表格不收回」云云，然因該證人係上訴人公司之總經理與上訴人有委任僱傭關
    係，經營之成敗與其有直接利害關係，其證言不足採。且證人劉國光既為總經理
    ，而非業務員，並不直接招募會員，所以業務人員是否有交付申請表格與特定會
    員，仍應由上訴人負舉證責任。被上訴人加入會員並非由上訴人之業務人員招募
    ，係由被上訴人朋友介紹，僅填寫入會申請書加入而已，並未接獲申請表格。
  (四)被上訴人係依據會章第十七條之二規定「任何會員可隨時以書面通知本會辭退會
    籍，在本會接獲通知或該會員已繳清本會一切應付之款項後（以較後日期為準）
    ，其退會通知即告效力，因此會員如於每月第一天後退會，仍需繳付該月之月費
    」，故被上訴人於八十八年五月二十七日以存證信函通知上訴人公司，上訴人於
    八十八年五月二十八日接獲該信函即發生退會效力。被上訴人入會後，上訴人交
    付被上訴人會章，此會章之規定均較申請表格詳盡，申請表格所述事項如與會章
    不同，當然以會章為準，否會章形同虛設。
  (五)被上訴人並非會籍轉讓，故並無會章第十七條之一之適用，何況第十七條之一第
    七款規定「在不侵犯上述欲辭退或轉讓會籍之會員得情況下，任何會員可於任何
    時間，無須按上述程序而自行辭退會籍，惟在該等情況下，不發還該會員任何部
    分之入會費」，亦僅規定不退還入會費而已，並不是不退還保證金。查保證金之
    目的既為擔保會員於具有會員資格期間，因使用聯誼會設施未按時繳付月費二千
    七百元，或有其他消費及可能對聯誼會造成損害時，做為賠償之擔保，此保證金
    性質參諸會章第十七條之一第五、六款規定「除非辭退會籍者，尚積欠本會任何
    款項，否則本會將支付其等值於新加入會員所繳付之會員保證金之金額」，及其
    係以保證金稱之，且每一入會之會員其所繳交之保證金又不相同，有的根本沒繳
    ，僅有入會費【如本院八十八年度雄小字第一三五七號判決，原告洪國盛僅繳納
    入會費新臺幣（下同）十萬元，未繳納保證金】，足見保證金並非取得會員資格
    或使用聯誼會設施之對價，亦即保證金必非上訴人用以維持聯誼會開支之費用，
    保證金係被上訴人寄存於上訴人處之寄託金，與上訴人招募會員是否滿籍及能否
    維持聯誼會之開支無關，一旦被上訴人不再為會員，且無欠繳月費或其他消費額
    時，該保證金即無存在之理由，應退還予被上訴人。
三、證據：除援引原審立證方法外，並提出入會申請書一紙、月結單五紙、傳真單一
    紙及會員明細表一紙為證，另聲請傳訊證人林芳隆。
丙、本院依職權調取本院八十七年度雄簡字第二一九三號、八十八年度雄小字第一三
    五七號、八十八年度雄簡字第二○五二號民事判決各一份，並依職權調取本院八
    十八年度簡上字第三三七號、八十九年度簡上字第五六號及八十九年度小上字第
    二三號民事卷。
    理      由
一、本件被上訴人主張：其於八十三年十月六日間申請加入上訴人所經營之太璞聯誼
    會為會員，並繳納入會費四萬八千元及保證金十九萬二千元（下稱本案保證金）
    ，被上訴人於八十八年五月二十七日委託律師寄發鳥松郵局第三二九號存證信函
    通知上訴人聲明退會，並請求返還本案保證金，上訴人於翌日即八十八年五月二
    十八日接獲該退會聲明書而於該日生退會效力。而退會後上訴人除應返還本案保
    證金外，並應將預收之八十八年六月月費二千七百元一併退還與被上訴人，惟屢
    經催討，上訴人均置不理。為此，爰依據兩造間聯誼會之契約與會章等規定，請
    求判決上訴人應給付十九萬四千七百元及自起訴狀繕本訴送達之翌日（即八十八
    年八月二十二日）起至清償日止，按年息百分之五計算之遲延利息等語。
二、上訴人則以：被上訴人固於八十八年五月二十八日以寄發存證信函方式，向上訴
    人聲明退會，惟被上訴人不得請求返還本案保證金。因上訴人所經營之聯誼會僅
    提供會員高級舒適之服務，故其經營除須具備雄厚之財力外，亦對會員退會、轉
    讓設限，以免在未達一定會員數量前，因會員自由轉讓，影響新會員之招募，進
    而波及聯誼會之正常營運。被上訴人於入會時領有申請表格暨入會申請書，上訴
    人公司亦於八十二年二月正式就規章印制成會章，而依該申請表格及會章已就會
    籍轉讓及退會等限制為明確規定。今上訴人所經營之聯誼會會籍未達一千五百個
    ，且上訴人並未依申請表格或會章所規定之程序辦理退會，故依申請表格及會章
    之規定，被上訴人逕自終止契約，顯不合前開規定定云云，資為抗辯。
三、查被上訴人主張其於八十三年十月六日申請加入上訴人經營之太璞聯誼會為會員
    ，會籍號碼為ＳＣ－八一五號，並已繳交保證金十九萬二千元、入會費四萬八千
    元（入會費部分未據起訴）及八十八年六月月費二千七百元，又被上訴人於八十
    八年五月二十七日以委託律師寄發存證信函與上訴人聲明退會，並於同年月二十
    八日到達上訴人等事實，業據被上訴人於原審提出繳費收據、存證信函暨回執等
    各一份為證（參原審卷第七頁至第八頁），並為上訴人所不爭執，堪信此部分事
    實為真實。惟查被上訴人主張其申請入會時，上訴人並未交付申請表格，故入會
    當時並不知悉會籍轉讓及退會限制之規定，縱知悉因前開規定違反誠信原則及消
    保法等規定，而為無效，上訴人亦應退還本案保證金及八十八年六月月費二千七
    百元等節，則為上訴人所否認，並執前開情詞抗辯。是本件所須應審究者，厥為
    (一)被上訴人申請入會時，是否知悉申請表格所載會藉轉讓及退會規定？(二)上開規
    定是否有效而據以限制被上訴人退會（亦即本案是否有消保法規定之適用）？茲
    就本院意見一一分述如下：
  (一)按當事人主張有利於己之事實者，就其事實有舉證之責任，民事訴訟法第二百七
    十七條前段定有明文。經查，上訴人所經營之太璞聯誼會確有會籍已達滿額即須
    達一千五百人始接受會員退會之規定，業據上訴人於原審提出申請表格及會章各
    一份在卷可參（參原審卷第十四頁至四十五頁）。惟查，被上訴人於申請入會當
    時僅填寫入會申請書，並未收受前開申請表格一情，業據證人林芳隆（即前受僱
    於被上訴人，而受被上訴人指示辦理本案入會申請事宜）於本院審理時證述明確
    （參本院八十九年十一月三日準備程序筆錄）。雖證人劉國光於本院八十八年度
    簡上字第三七七號確認債權不存在民事案件審理中，固證稱：「是的，刊子（按
    係冊子之誤）一開始就有了，業務人員去一定要帶這些東西，小冊子是每個月給
    會員的會訊，業務會帶彩色圖書申請表格、會章、入會申請書」等語。然查，證
    人劉國光係任職於上訴人之總經理，是其證言難謂無偏頗之虞，是否可採，非無
    疑義。此外，上訴人並未能就被上訴人入會時已交付會章、入會表格或告知應受
    滿額條款限制等事實，舉證以實其說，是其主張即難信為真實，繼認原審認定依
    常情上訴人於被上訴人入會時，當會依據聯誼會之相關資料向被上訴人說明入會
    事宜，以誘使被上訴人參加聯誼會，而認定被上訴人應知悉上開會籍轉讓及退會
    等限制條款等情，容有未洽。
  (二)查消費者保護法係於民國八十三年一月十一日公布，同年一月十三日施行，而本
    案被上訴人係於八十三年十月六日（原審誤認為八十二年十月九日）申請參加上
    訴人所經營之聯誼會一情，為兩造所不爭執（參本院八十九年十一月三日準備程
    序筆錄）。而參諸本案之入會申請書、申請表格所載規定，其內容符合消保法第
    二條第七款所規定「企業經營者為與不特定多數人訂立契約之用，而單方預先擬
    定之契約條款」，自屬定型化契約，另參之本件被上訴人係消費為目的而加入上
    訴人所經營之聯誼會，接受其所提供之服務，而上訴人係以提供服務為營業者，
    自分屬消保法第二條第一款及第二款所規定之消費者及企業經營者，是此，本案
    應有消保法之適用，合先敘明。
  (三)次按企業經營者在定型化契約中所用之條款，應本於平等互惠之原則，定型化契
    約條款如有疑義，應為有利於消費者之解釋；定型化契約中之條款違反誠信原則
    ，對消費者顯失公平者，無效。定型化契約條款中有下列情形之一者，推定其顯
    失公平：一違反平等互惠原則。二條款與其所排除不予適用之任意規定之立法意
    旨顯相矛盾者。三契約之主要權利或義務，因受條款之限制，致契約之目的難以
    達成者，分為消保法第十一條及第十二條所規定。因此，縱認被上訴人於加入上
    訴人所經營之聯誼會時實已獲悉該滿額條款，而上訴人為永續經營太璞聯誼會，
    固非不得就轉讓會籍等事宜為適當之限制，然其限制仍應本諸適當、合理、公平
    等原則，否則即有違反平等互惠及誠信原則之虞，而依消保法前開規定，即認為
    無效。
  (四)而查本件被上訴人入會時已繳交入會費四萬元，並於每月繳交二千七百元會費，
    且於使用部分設備如餐廳、美容理髮中心、酒吧、咖啡室等亦需另行付費，而上
    人雖自承入會費為買受聯誼會會員資格之對價，使用月費則為每月使用聯誼費設
    施之對價等語，惟主張保證金除在擔保月費、消費款之給付及毀損設備之損害賠
    償，亦在擔保聯誼會之運作不息云云，惟本院以認上訴人經營聯誼會既以營利為
    目，原自應負責籌湊大筆資金，是會員所繳之保證金充其量僅在擔保月費、消費
    款之給付及毀損設備之損害賠償，絕非維持聯誼會運作唯一或重要資金，否則無
    異上訴人得享有營業利得，卻將虧損分攤予會員之理，造成上訴人倘經營不善致
    無法招募足額之會員，被上訴人等會員尚須繼續繳交月費，即便不使用聯誼會設
    施，亦無法取回保證金以維持上訴人之不良營運之異狀，已嚴重破壞契約交易之
    平等互惠原則，對會員顯失公平，進且於會員已無意繼續參與該聯誼會、未繼續
    使用聯誼會設施之情形下，上訴人所取得之對價亦顯逾所負擔之義務，甚且收取
    標準亦不相同外，竟僅有僅繳納入會費而未繳納保證金（如本院八十八年度雄小
    字第一三五七號判決僅認定，該案原告洪國盛僅繳納入會費十萬元）。足見保證
    金並非取得會員資格或使用聯誼會設施之對價，亦即保證金必非上訴人用以維持
    聯誼會開支之費用，與上訴人招募會員是否滿籍及能否維持聯誼會之開支無關，
    一旦被上訴人不再為會員，且無欠繳月費或其他消費額時，該保證金即無存在之
    理由，自應退還予被上訴人，是參諸前開消保法第十一條及第十二條規定，該滿
    額條款因違反前開規定而無效。
  (五)次按民法有關未定有確定期限繼續性契約之規定，如第四百五十條第二項未定期
    限之租賃、第四百七十條未定期限之使用借貸、第四百八十八條未定期限之僱傭
    、第五百四十九條第一項委任、第五百六十一條第一項未定期限之代辦權、第五
    百九十八條第一項未定期限之寄託、第六百十九條第二項未定期限之倉庫保管等
    ，均明定雙方得隨時終止契約，僅部分契約依其性質尚需給予一定緩衝期，以為
    契約終止之準備。本件兩造間契約雖非上述有名契約，無從直接適用各該規定，
    然該聯誼會契約既為未定期限之繼續性有償契約，且核其性質，亦無應予緩衝期
    之必要，則自得類推適用民法前揭未定期限繼續性契約之規定，亦即聯誼會契約
    應以得隨時終止為原則，且不以契約他方有違約為必要。而按非對話而為意思表
    示，其意思表示，以通知達到相對人時發生效力，為民法第九十五條第一項前段
    所規定。續前所述，既認上訴人所經營聯誼會之上開申請表格及會章有關會籍轉
    讓及退會拒絕返還保證金之規定，因違反消保法前開規定而屬無效，則上訴人自
    不以聯誼會會籍未額滿為由，拒絕被上訴人於辭退會籍而返還本案保證金。是被
    上訴人既已於八十八年五月二十七日以書面通知上訴人終止契約而要求退會，並
    於八十八年五月二十八日達到上訴人而生效力，被上訴人自退會後已無按月繳納
    月費之義務，則其請求上訴人返還本案保證金及八十八年六月月費二千七百元，
    即有理由，應予准許。
四、從而，被上訴人請求上訴人返還保證金十九萬二千元及所預繳之八十八年六月月
    費二千七百元，合計十九萬四千七百元及自起訴狀繕本送達之翌日即八十八年八
    月二十二日起至清償日止，按年息百分之五計算之利息，洵屬正當，應予准許。
    原審命上訴人如數給付，並依職權宣告假執行，於法並無不合。上訴意旨指摘原
    判決不當，求為廢棄改判，為無理由，應予駁回其上訴。
五、據上論結：本件上訴無理由，依民事訴訟法第四百三十六條之一第三項、第四百
    四十九條第一項、第七十八條，判決如主文。
中      華      民      國    八十九    年     十二     月     二十     日
                              臺灣高雄地方法院民事第六庭
~B審判長法官  陳明富
~B法      官  楊國祥
~B法      官  張維君
右為正本係照原本作成。
本判決不得上訴。
中      華      民      國    八十九    年     十二     月     二十     日
~B法院書記官  鄭翠蘭


司法院資訊處製作；財團法人民間司法改革基金會備份。
